【裁判字號】    95,訴,839
【裁判日期】    951016
【裁判案由】    加重強盜罪
【裁判全文】
臺灣士林地方法院刑事判決               95年度訴字第839號
公  訴  人  臺灣士林地方法院檢察署檢察官
被      告  丙○○
                      (
指定辯護人  本院公設辯護人乙○○
上列被告因加重強盜案件，經檢察官提起公訴（95年度偵字第89
02號），本院判決如下：
    主  文
丙○○意圖為自己不法之所有，攜帶兇器，以強暴至使不能抗拒
，而使他人交付其物，未遂，處有期徒刑肆年。扣案之尖刀壹把
沒收。
    事  實
一、丙○○因償還積欠賭債而擔負會款、貨款等合計新臺幣5 百
    餘萬元之債務，需錢孔急，遂萌生持刀控制銀行保全人員，
    使達不能抗拒程度後，再命銀行人員交出櫃臺內現金之謀財
    動機，旋意圖為自己不法之所有，而基於強盜之犯意，於民
    國95年7 月18日中午某時，前往臺北市○○路與環河北路附
    近，向不知情之友人李永祺借得車牌號碼CDH-063 號重型機
    車及全罩式安全帽1 頂後，隨即駛至臺北市○○路○ 段職訓
    中心附近，以預先備妥之膠帶將上開機車牌號封住，並將自
    己10指以膠帶包裹，以此方式掩飾身分後，旋於同日下午3
    時7 分許，駕駛上開機車前往臺北市○○路○ 段247 號國泰
    世華銀行忠誠分行，抵達後，丙○○頭戴全罩式安全帽以掩
    飾相貌，並攜帶客觀上可供兇器使用之尖刀1 把及可供盛裝
    搶得贓款所用之黑色手提袋1 只進入上開銀行，旋以右手持
    刀，自後方接近銀行保全人員丁○○，迅由側面將尖刀架在
    丁○○之肩膀上，刀尖指向丁○○之頸部約距3 公分，同時
    喝令其不要動，以此強暴手段，達到一般人不能抗拒之程度
    ，惟因張慶應豐突將身體後仰，並乘隙抓住丙○○持刀之右
    手，在場銀行行員甲○○見狀後，隨即持電腦椅砸向丙○○
    背部，而在場民眾石宗仁則乘機奪下丙○○手上尖刀，並與
    另名在場民眾連甫祥合力將丙○○制伏逮捕，丙○○始未取
    得銀行現款。嗣員警經銀行報案抵達現場，當場在丙○○身
    上扣得其所有之尖刀1 把、手指上包裹之膠帶、丙○○配偶
    所有之黑色手提袋1 只及李永祺所有之車號CDH-063 號機車
    1 部、全罩式安全帽1 頂等物。
二、案經臺北市政府警察局士林分局報告臺灣士林地方法院檢察
    署檢察官偵查起訴。
    理  由
壹、證據能力之判斷：
(一)按被告以外之人於偵查中向檢察官所為之陳述，除顯有不可
    信之情況外，得為證據，刑事訴訟法第159 條之1 第2 項定
    有明文，而其中所稱「顯有不可信」，係指陳述是否出於供
    述者之真意、有無違法取供情事之信用性而言，故應就偵查
    或調查筆錄製作之原因、過程及其功能等加以觀察其信用性
    ，據以判斷有無顯不可信之情形（最高法院94年度台上字第
    629 號判決意旨參照）。經查，證人丁○○、甲○○於偵查
    中所為陳述（見95年度偵字第8902號卷第60頁至第62頁），
    雖係被告以外之人於審判外之陳述，然渠等係因親身經歷本
    案發生經過，乃於偵查中經檢察官以證人身分傳喚到庭，並
    於具結後陳述渠等證詞，筆錄錄製過程均經全程錄音，且檢
    察官偵訊問題均切中本案待證事實，並使證人連續陳述，筆
    錄錄製完畢後，亦經證人核閱無訛後簽名在末，又因筆錄錄
    製時間距案發時間僅1 月，證人記憶仍屬清晰，對於釐清案
    情甚有助益。綜上，證人丁○○、甲○○上開向檢察官所為
    陳述，並無顯不可信情況，揆諸前開說明，自均得採為證據
    。
(二)又按被告以外之人於審判外之陳述，雖不符合刑事訴訟法第
    159 條之1 至之4 等4 條之規定，而經當事人於審判程序同
    意做為證據，法院審酌該言詞陳述或書面陳述做成時之情況
    ，認為適當者，亦得為證據，刑事訴訟法第159 條之5 定有
    明文，核其立法意旨在於傳聞證據未經當事人之反對詰問予
    以核實，原則上先予排除。惟若當事人已放棄反對詰問權，
    於審判程序中表明同意該等傳聞證據作為證據；或於言詞辯
    論終結前未聲明異議，基於尊重當事人對傳聞證據之處分權
    ，及證據資料愈豐富，愈有助於真實發見之理念，且強化言
    詞辯論主義，使訴訟程序得以順暢進行，上開傳聞證據亦均
    具有證據能力。而所謂「審酌該陳述做成時之情況，認為適
    當」者，係指依各該審判外供述證據製作當時之過程、內容
    、功能等情況，是否具備合法可信之適當性保障，加以綜合
    判斷而言（最高法院94年度台上字第3277號判決要旨可資參
    照）。查公訴人起訴意旨所舉證人石宗仁、連祥甫、周堅於
    警詢中所為陳述，其性質雖均屬傳聞證據，且彼等皆未再於
    本院審理中為陳述，復查無符合同法第159 條之1 至之4 等
    條之情形，然彼等所為之上開警詢筆錄內容，業經被告於本
    院準備程序中同意採為證據使用（見本院95年9 月6 日準備
    程序筆錄），經本院於審理時提示予被告並告以要旨，且各
    經檢察官、辯護人及被告等人表示意見，當事人或辯護人均
    未於言詞辯論終結前對該等筆錄之證據能力表示異議，依上
    開規定，應認當事人對於證人石宗仁、連祥甫、周堅等人於
    警詢中之證言，同意其有證據能力，再審酌證人石宗仁等3
    人係因偶然目擊本案發生，始於甫案發後即接受員警偵詢，
    筆錄錄製過程均經全程錄音，亦查無人情施壓、干擾或不當
    取供之情形，以之作為本案之證據自屬適當，是上開證人石
    宗仁、連祥甫、周堅於警詢中之證言，自均具有證據能力。
貳、論罪科刑
一、上揭事實，業據被告丙○○於偵查中及本院審理時迭承不諱
    ，核與目擊證人丁○○、甲○○於偵查中暨目擊證人石宗仁
    、連祥甫、周堅於警詢中證述之案發經過相符，此外，並有
    被告持以犯案所用之尖刀1 把、全罩式安全帽1 頂、黑色手
    提袋1 只及包裹手指所用之膠帶等物扣案足憑，堪認被告自
    白與事實相符，可以採信，被告犯行事證明確，堪予認定。
二、核本案被告所為，係犯刑法第330 條第2 項、第1 項、第
    321 條第1 項第3 款之攜帶兇器加重強盜未遂罪，茲說明如
    下：
(一)按刑法第321 條第1 項第3 款之攜帶兇器竊盜罪，其所稱「
    兇器」之種類並無限制，凡客觀上足對人之生命、身體、安
    全構成威脅，具有危險性之兇器均屬之（最高法院79年度台
    上字第5253號判例要旨參照）。查被告於犯案時持以使用之
    尖刀1 把，係金屬製之鋒利刀械，質地堅硬，依一般社會通
    念，客觀上足以危害他人生命、身體之安全，自堪認屬兇器
    無訛。
(二)又查，被告於本院審理中迭承其因積欠債務，需錢孔急，乃
    萌生持刀子制伏銀行保全人員後，再強盜銀行櫃臺內現金之
    犯意等語明確在卷（見本院95年8 月9 日準備程序筆錄第2
    頁、95年10月2 日審判筆錄第6 頁至第7 頁），堪認被告實
    施本案犯行，主觀上確係出於不法所有之意圖，並基於持刀
    對人施以強暴手段，以此方式壓制被害人之抵抗後，再強取
    財物之強盜犯意無訛。
(三)再查，被告於案發時將尖刀架在被害人丁○○之肩膀上，同
    時喝令其不要動，以此方式而著手實施強暴行為後，因被害
    人丁○○突將身體後仰，並乘隙抓住丙○○持刀之右手，復
    因在場若干民眾上前協助，被告乃遭逮捕而未取得財物等情
    ，已如前述，然按犯強盜罪所稱「至使不能抵抗」，依照實
    務通說之見解係採客觀說，即應以行為人所施強暴、脅迫行
    為，依照一般社會通念，是否客觀上足以壓抑被害人之意思
    自由，達使不能抗拒之程度為斷（最高法院94年度台上字第
    4611號判決、95年度台上字第1791號判決要旨參照），故被
    害人實際上有無抵抗，則與強盜罪之成立不生影響，查被告
    於案發時，係持尖刀由被害人丁○○背後接近，旋即由側面
    將尖刀放置在被害人丁○○之肩膀，刀尖指向丁○○之頸部
    ，距離僅約3 公分，以此方式對被害人施以強暴乙節，業據
    認定如前，依被告當時站立在被害人後方之位置，被害人欲
    掌握被告動態進而即時反抗，本屬不易，況頸部內有動脈血
    管、頸椎等連接腦部之器官分布，屬人體之重要部位，被害
    人如妄加反抗，被告即能於瞬息間將尖刀刺入被害人頸部而
    取其性命，是一般人值此情況，因唯恐生命、身體遭受危害
    ，意思自由當受壓抑而無從反抗甚明，是以被告所施強暴行
    為，客觀上已達使人不能抗拒之程度無訛，至本案被害人雖
    仍予以反抗，揆諸前開說明，仍無解於強盜罪之成立。
(四)末查，刑法上之預備犯與未遂犯，應以已否著手於犯罪行為
    之實行為區別，而強盜之著手，應以實施強暴、脅迫等行為
    為標準（最高法院39年度台上字第315 號及23年度非字第85
    號判例要旨均參照）。查被告意圖為自己不法之所有，而基
    於強盜之犯意，持可供兇器使用之尖刀架在被害人丁○○肩
    膀上，並將刀尖指向其頸部，同時喝令其不要動，使達不能
    抗拒之程度等情，業經認定如前，則被告既已對被害人丁○○著手實施強盜罪構成要件中之強暴行為，縱因嗣後遭當場
    逮捕而未獲任何財物，揆諸前揭判例，被告之行為仍應以攜
    帶兇器加重強盜罪之未遂犯論處甚明。
三、按被告行為後，94年2 月2 日修正公布之刑法（下稱「修正
    後刑法」，至於95年7 月1 日修正施行前刑法則稱「修正前
    刑法」）已於95年7 月1 日施行，修正後刑法第2 條第1 項
    「行為後法律有變更者，適用行為時之法律。但行為後之法
    律有利於行為人者，適用最有利於行為人之法律」之規定，
    係規範行為後法律變更所生新舊法律比較適用之準據法，於
    修正後刑法施行後，自應適用上開規定，為「從舊從輕」之
    比較。經查，修正前刑法第25條第2 項規定：「未遂犯之處
    罰，以有特別規定者為限。」，同法第26條前段規定：「未
    遂犯之處罰，得按既遂犯之刑減輕之。」；而修正後刑法第
    25條第2 項規定：「未遂犯之處罰，以有特別規定者為限，
    並得按既遂犯之刑減輕之。」比較結果，修正後刑法並非較
    有利於行為人之被告，依修正後刑法第2 條第1 項前段規定
    ，自應從舊適用修正前刑法第26條前段之規定。是被告已著
    手於上開強盜行為之實行而不遂，為未遂犯，已如前述，爰
    依修正前刑法第26條前段之規定，按既遂犯之刑減輕之。爰
    審酌被告因賭博積欠債務而需錢孔急之犯罪動機，其正值盛
    年，不思循正當途徑獲取財物，所為持刀進入銀行公然強盜
    財物之犯罪手段，對社會治安所生危害程度非輕，並參酌其
    犯後坦承犯行之態度，家中尚有妻小之生活狀況及其智識程
    度等一切情狀，量處如主文所示之刑，以示懲儆（依最高法
    院95年度第8 次刑事庭會議決議六、（一）之意旨，修正後
    刑法第57條之規定，為法院就刑之裁量審認標準見解之明文
    化，非屬法律之變更，無新舊法比較適用之問題）。
四、扣案尖刀1 把，係被告所有供本案犯罪所用之物，業據被告
    供明在卷，應依刑法第38條第1 項第2 款之規定諭知沒收，
    至被告犯案所用之車號CDH-063 號機車、全罩式安全帽1 頂
    、黑色手提袋1 只及包裹手指之膠帶等物雖經扣案，然該機
    車、全罩式安全帽係案外人李永祺所有之物，黑色手提袋及
    膠帶則屬被告配偶所有等情，均據被告供承在卷，衡情，被
    告既已坦承攜帶兇器強盜犯行，檢察官偵查結果亦未認定李
    永祺或被告配偶涉犯本案，是該等扣案物品究為何人所有乙
    節，僅涉沒收與否之認定，被告尚無為不實陳述之必要，其
    此部分所述應屬可信，是前開機車、全罩式安全帽、黑色手
    提袋及膠帶等物既非被告所有，復非違禁物，爰不予宣告沒
    收，附此敘明。
據上論斷，應依刑事訴訟法第299 條第1 項前段，刑法第2 條第
1 項前段、第330 條第2 項、第1 項、第38條第1 項第2 款，修
正前刑法第26條前段，判決如主文。
本案經檢察官曾勁元到庭執行職務。
中    華    民    國    95    年    10    月    16    日
                  刑事第七庭審判長法  官  趙文卿
                                  法  官  楊得君
                                  法  官  吳祚丞
以上正本證明與原本無異。
如不服本判決，應於送達後10日內向本院提出上訴狀。
                                  書記官  林立原
中    華    民    國    95   年     10    月    18    日
中華民國刑法第330條
犯強盜罪而有第321 條第1 項各款情形之一者，處7 年以上有期
徒刑。
前項之未遂犯罰之。


司法院資訊處製作；財團法人民間司法改革基金會備份。
